臺灣臺北地方法院民事判決
110年度訴字第2954號
原      告  吳玉川  
訴訟代理人  江皇樺律師
被      告  吳玉中  
訴訟代理人  葛彥麟律師
上列當事人間分割共有物事件，本院於民國110年11月17日言詞
辯論終結，判決如下：
    主  文
兩造共有如附表所示之土地及建物，分歸原告所有，原告應補償
被告新臺幣貳佰陸拾玖萬陸仟零貳拾柒元。
訴訟費用由被告負擔三分之一，餘由原告負擔。
    事實及理由
壹、程序事項：
    按因不動產之物權或其分割涉訟者，專屬不動產所在地之法
    院管轄，民事訴訟法第10條第1 項定有明文。本件原告起訴
    請求分割如附表所示之土地及建物（下合稱為系爭房地），
　　系爭房地坐落在本院轄區內，故本院就系爭房地之分割訴訟
    自具有專屬管轄權，合先敘明。
貳、實體事項：
一、原告起訴主張：緣兩造為兄弟，如附表所示之系爭房地為起
    家厝，本為兩造父親即訴外人吳克周（已歿，下以姓名稱之
    ）所有，吳克周過世後由兩造及其母親即訴外人楊麗英（下
    以姓名稱之）共同繼承系爭房地各取得應有部分3分之1，原
    為3方公同共有，後改為分別共有，目前由原告與楊麗英居
    住其中。嗣楊麗英將其應有部分出售予原告，原告應有部分
    比例變為3分之2，被告仍為3分之1，兩造間就系爭房地無法
    達成分割之協議，為此，爰依民法第824條第3項之規定，提
    起本件訴訟。並聲明：兩造共有之系爭房地准予分割由原告
    單獨取得，原告應按市價補償被告原屬其應有部分之價額。
二、被告則以：同意原告訴之聲明所示之分割方式，但請求原告
    聲請鑑價等語，資為抗辯。 
三、按各共有人，除法令另有規定外，得隨時請求分割共有物
    。但因物之使用目的不能分割或契約訂有不分割之期限者，
    不在此限，民法第823條第1項定有明文。經查，兩造共有系
    爭房地，應有部分各為3分之2及3分之1，有系爭房地謄本在
    卷可稽（見本院109年度北司調字第1706號卷《下稱調字卷》
    第27至33頁）。兩造間就系爭房地並無不分割之約定，亦無
    因物之使用目的不能分割之情形，惟前經本院調解仍無法達
    成協議分割（見同上卷第73頁），依前開規定，原告訴請本
    件裁判分割，即無不合，應予准許。
四、第按共有人因共有物分割之方法不能協議決定，而提起請求
    分割共有物之訴，應由法院依民法第824條規定，斟酌各共
    有人之利害關係、使用情形、共有物之性質及價值、經濟效
    用，符合公平經濟原則而命為適當之分配，不受任何共有人
    主張之拘束（最高法院49年台上字第2569號裁判要旨參照）
    。又法院於裁判分割時，得以原物分配於各共有人，但各共
    有人均受原物之分配顯有困難者，得將原物分配於部分共有
    人；且以原物為分配時，如共有人中有未受分配，或不能按
    其應有部分受分配者，得以金錢補償之，民法第824條第2項
    第1款、第3項定有明文。經查，原告主張系爭房地分歸予伊
    單獨取得，願以市價補償被告一情，被告已明確表明同意原
    告分割方案（見本院卷第51頁），是本院斟酌兩造既均希望
    以原物分割之方式為分割方法，且主張分歸原告所有且願以
    金錢補償被告，而系爭房地不適宜分配予兩造，此易有害於
    系爭房地整體規劃及使用，無法發揮最大經濟效益，揆諸上
    揭規定，本件宜以原物分配予原告之分割方法處理。再考量
    系爭房地確由原告長期使用迄今，被告現因故未在系爭房地
    內居住使用，如採原告分割方案，並無使被告居住權益受到
    侵害之情事，分割後使用情形亦不影響現居住者權益，對各
    自居住變動最小，原告並已陳明願以金錢補償被告，是認將
    系爭房地分歸原告所有，由原告金錢補償被告（詳如後述）
    為妥適。
五、原告既因分割取得系爭房地，依民法第824條第3項規定，即
    應由原告為金錢補償被告。經兩造聲請本院送庭譽不動產估
    價師事務所進行系爭房地估價結果(見本院卷第87頁)，被告
    所有系爭房地之權利範圍之比例為3分之1，價值為269萬6,0
    27元（計算式：808萬8,080元×1/3＝269萬6,027元，採四捨
    五入，元以下進位），審酌庭譽不動產估價師事務所為兩造
    同意之鑑價單位，兩造就金錢補償一事亦均認以上開鑑定報
    告為基準（見本院卷第159頁），是以上開估價結果作為計
    算原告應補償被告數額之依據，應屬合理。
六、綜上所述，原告依民法第824條第3項規定，請求分割系爭房
    地，應予准許。本院審酌系爭房地之使用目的、經濟效益、
　　各共有人之利益及居住使用現狀等情，認系爭房地分歸原告
    ，並由原告補償269萬6,027元予被告，爰判決如主文第1 項
    所示。
七、末按分割共有物事件，本質上並無訟爭性，兩造本可互換地
    位，由任一共有人起訴請求分割，均無不可，而兩造於訴訟
    進行中所提出之分割方案，亦均為伸張及防衛權利所必要，
    且兩造均蒙其利，若由被告負擔訴訟費用之全部，在客觀上
    顯失公平，自應由兩造各自按應有部分比例分擔訴訟費用，
    始符公允，爰諭知如主文第2項所示。
八、訴訟費用負擔之依據：民事訴訟法第80條之1。
中　　華　　民　　國　　110 　年　　11　　月　　30　　日
                  民事第四庭  法　官　陳靜茹
以上正本係照原本作成。
如對本判決上訴，須於判決送達後20日內向本院提出上訴狀。如
委任律師提起上訴者，應一併繳納上訴審裁判費。
中　　華　　民　　國　　110 　年　　11　　月　　30　　日
                              書記官　蔡汶芯　　
　　
附表：（兩造分割前應有部分比例）

土地部分 權利範圍 臺北市○○區○○段○○段000000000地號  原告12455分之26   被告12455分之13  

建物部分 權利範圍 臺北市○○區○○段○○段00000○號（即門牌號碼臺北市○○區○○街000巷00號4樓） 原告3分之2   被告3分之1